【裁判字號】    88,自,279
【裁判日期】    890429
【裁判案由】    侵占
【裁判全文】
台灣台中地方法院刑事判決                          八十八年度自字第二七九號
    自  訴  人  光洹實業股份限有限公司  設台北市○○區○○路二段三二０巷三
    代  表  人  蔡中孟
    代  理  人  乙○○
    自訴代理人  李兆祥律師
    被      告  丙○○
                丁○○
                戊○○
    共      同
    選任辯護人  陳世煌
右列被告因侵占案件，經自訴人提起自訴，本院判決如左：
    主  文
丙○○、丁○○、戊○○均無罪。
    理  由
一、自訴意旨略以：丙○○、丁○○為夫妻，丙○○原為光洹實業股份有限公司（下
    稱光洹公司）董事長，丁○○為總經理，戊○○為會計。光洹公司自民國（下同
    ）八十七年一月間起，丙○○、丁○○、戊○○共同意圖為自己不法之所有，於
    八十七年五月七日及同年六月八日之轉帳傳票中，分別登載稅捐新台幣（下同）
    十六萬七千零四十九元及十一萬七千零四十六元，經查該筆款項乃係台灣維泰科
    技股份有限公司（下稱維泰公司）八十五、六年度之補稅款，不應由光洹公司支
    付，然而丙○○、丁○○、戊○○竟以光洹公司之款項支付，損害光洹公司之利
    益。另八十七年一月間至六月間，丙○○、丁○○、戊○○短報光洹公司薪資成
    本，致使接任戊○○之人員甲○○循例辦理，迨至八十七年八月間，總計短報薪
    資成本二百零三萬八千四百九十九元，無法補行申報，因認丙○○、丁○○、戊○○均涉有業務侵占及背信之罪嫌等語。
二、按犯罪事實應依證據認定之，無證據不得推定其犯罪事實；又不能證明被告犯罪
    或其行為不罰者，應諭知無罪之判決，刑事訴訟法第一百五十四條、第三百零一
    條第一項分別定有明文。訊據被告等堅詞否認有何業務侵占及背信之犯行，被告
    丙○○辯稱其僅掛名擔任董事長，並未處理光洹公司相關業務，故就自訴意旨所
    指內容均不知情；被告丁○○則稱其係依照光洹公司及維泰公司合併協議加以執
    行，惟因光洹公司信用狀額度不足，故須借用維泰公司之信用狀額度美金四十五
    萬元，是以維泰公司暫不消滅。維泰公司既不消滅，則維泰公司所屬員工薪資，
    併以光洹公司、維泰公司之名義報繳，但維泰公司之收益亦由光洹公司收取。至
    於八十五、六年間之稅款，則因當時維泰公司進口貨物後即以原價販售光洹公司
    ，並未獲取利益，因而衍生之稅捐費用，自應併由光洹公司負擔，並無背信及侵
    占之犯行；被告戊○○則稱其係依照被告丁○○之指示製作報稅資料等語。經查
    ：
    維泰公司於八十年間成立，光洹公司於八十五年間成立，嗣於八十七年一月一
      日起，維泰公司（台中）、光洹公司（台北）、兢點股份有限公司（高雄，下
      稱兢點公司）負責人間達成協議，進行「合併」，並由被告丁○○擔任總經理
      一節，業據被告丁○○及自訴人供述無訛，固堪採信。然查渠等所謂「合併」
      ，核與公司法上所稱公司合併之概念截然不同。按公司法上所稱合併者，係指
      兩個或兩個以上之公司，訂立合併契約，依公司法之規定，免經清算程序，歸
      併成為一個公司之行為（新設或存續）。此項公司合併之當事人係為公司本身
      ，而非各該公司所屬股東成員。本案維泰公司、光洹公司、兢點公司之「合併
      」，依據自訴人及被告等之供述，既非以各該公司為契約當事人，且其嗣後為
      求保留信用狀額度而同意維泰公司暫不消滅等情，顯與公司合併之要件不侔。
      核其性質，不過係為各大股東間之相互協議，逕就上開三家公司達成「盈虧合
      併計算」之私法契約，並因各該大股東足以掌控上開三家公司之營運，經由各
      該公司董事會之運作，承認上開「盈虧合併計算」之約定。如此解釋所謂「合
      併」之真意，方屬正鵠，亦較符合原始訂約之真意，先此敘明。
    本案相關帳冊、經營日報表（北、中、南分區）是否完整移交，自訴人與被告
      丁○○、戊○○等所述大相逕庭（參見本院八十八年十月二十七日審理筆錄）
      ，被告戊○○及證人甲○○於八十七年八月十九日簽具之移交清冊中，亦僅簡
      略記載薪資表、費用明細、經營明細表、資產負債表、損益表、進口資料、進
      口報單、各員薪資表等，惟就相關細目並未記載，致生爭議。惟依自訴人代理
      人所稱光洹公司相關業務均由被告丁○○負責，其僅為副總經理，並未參與決
      策（參見本院八十八年八月二十五日審理筆錄），倘若被告等確有業務侵占之
      意圖，則其既已蓄意謀求不法利益，衡情即應詳加籌畫，掩飾週密，豈有再於
      光洹公司帳冊中另為不利於己之記載，嗣併逕將帳冊移交自訴人，致令自訴人
      得以據此興訟？如此安排無異自曝犯行，身陷險境，要與商業實務經驗法則有
      違，自訴意旨所述，尚難輕信。
    再查被告丁○○辯稱其於上開「盈虧合併計算」期間，雖以維泰公司名義收取
      貨款，嗣均歸入光洹公司帳戶，並且提出支票及繳款單為證，自訴人亦不否認
      上開事實，自值採信。固然自訴人指稱維泰公司之帳戶並非由其掌控，是以被
      告丁○○匯入之款項並非全數云云，然查自訴人始終未能舉出具體事證證明維
      泰公司收取何筆款項應為光洹公司所有，僅係泛稱維泰公司匯款尚有保留，並
      非全數（參見本院八十八年九月二十七日審理筆錄），而就被告丁○○之辯解
      存疑，自嫌薄弱。究其原因，即係兩造間既欲使維泰公司、光洹公司、兢點公
      司發生「合併」之效果，卻又同意違反公司合併之本質而保留維泰公司所致。
      否則如依公司法上之合併程序，維泰公司應屬消滅，自無保留帳戶使用之必要
      。自訴人既然知悉維泰公司並未消滅，並且使用維泰公司之信用狀額度（參見
      本院八十八年八月二十五日、八十八年十二月一日、八十九年三月五日審理筆
      錄），嗣後彼此交惡，復以此質疑維泰公司使用帳戶情形，顯有可議。要難徒
      憑自訴人主觀之臆測，即認被告丁○○經營之維泰公司必有其他貨款尚未交付
      光洹公司。如依自訴意旨所稱，被告丁○○確有業務侵占犯行，則其嗣後脫離
      光洹公司經營階層，此時其業務侵占之犯行既已得手，理應無庸再就維泰公司
      、光洹公司財務往來再加聞問，何須於離職後再將維泰公司貨款歸入光洹公司
      ？如此豈非無端侵蝕被告丁○○處心積慮謀得之不法利益，顯違事理。
    被告等提出各該員工薪資乃係分由光洹公司、維泰公司分擔報繳，並且提出明
      細表一紙為證，自訴人雖稱各該人員既屬維泰公司員工，不應由光洹公司負擔
      薪資報繳等語，但其陳述仍與兩造自八十七年一月間起之「合併」約定相悖。
      蓋維泰公司、光洹公司、兢點公司既然「合併」，彼此權利義務即應概括計算
      ，因此縱令原屬維泰公司之員工，於上開期間內薪資報繳併由光洹公司負擔，
      自屬事理之常。否則如依自訴人所述，光洹公司不應分擔報繳維泰公司員工薪
      資，復認光洹公司嗣後收取維泰公司之貨款乃屬當然，權利義務失衡，顯而易
      見。蓋其如認八十七年一月一日至八十七年十二月三十一日間之財務，應歸光
      洹公司之收入（參見八十八年九月二十七日審理筆錄及卷附兩造董監事八十七
      年七月三十一日會議記錄）等語，核其理由，無非即以上開「盈虧合併計算」
      之約定為據；既屬如此，在此期間各該公司員工薪資無論係由維泰公司、光洹
      公司、兢點公司何者報繳，均難指為不妥。自訴人質疑八十七年一月一日後雙
      方既已合併，光洹公司支付之薪資，即不應列為維泰公司之成本等語，不符兩
      造前開「合併」約定，不足採信。
    依據被告等提出有關經營日報表、傳票及發票之計算明細顯示（參見審理卷二
      所附之八十八年十二月答辯狀檢具之單據影本及計算方式），維泰公司之收益
      確已歸入光洹公司合併計算，證人甲○○亦不否認上述維泰公司貨款確有進入
      光洹公司帳戶（參見八十九年一月五日審理筆錄）。上述經營日報表、傳票及
      發票之計算細目，互核均屬一致，足證被告等辯稱渠等確實依據交易情形制作
      經營日報表、傳票及發票等語非虛，所辯自屬可採。
    綜上所述，自訴意旨指稱被告等逕將光洹公司支付之員工薪資，分由維泰公司報
    繳，涉有不法等語，並非正當。
三、至於維泰公司八十五、八十六年間之稅款，何以併由嗣後光洹公司支付一節，經
    查被告丁○○辯稱因其逕以維泰公司名義原價售貨予光洹公司，增加之稅捐應由
    光洹公司負擔等語，自訴人亦稱：「確定雙方（按即維泰公司及光洹公司）是平
    進平出，因為我曾經看過被告進貨的海關單據，確實和賣給我們的發票銷貨金額
    一樣，因此沒有獲利，一定可以獲得稅捐機關的認同，今天被告另外產生的稅捐
    ，顯然不是來自於雙方的交易所得。」（參見八十九年四月十七日審理筆錄），
    足證被告辯稱其以維泰公司名義平價售貨予光洹公司等語非虛。倘若被告丁○○
    有意侵占光洹公司之財產，亦不致於支出傳票明顯記載支付維泰公司八十五、六
    年間之稅款，否則豈非自承犯行？藉此欲達業務侵占之目的，手法如此拙劣，豈
    非痴人說夢？自訴人既然坦承維泰公司確以「平進平出」之方式售貨予光洹公司
    ，如其稅捐再由維泰公司負擔，自非允當，亦與被告丁○○所稱將對維泰公司股
    東不公等語相符，蓋因八十五、六年間維泰公司、光洹公司尚未合併，盈虧本應
    各自計算，衡諸商業交易實務，維泰公司豈有原價售貨予光洹公司，未獲利潤，
    反而自負稅捐之理？綜上所述，被告丁○○辯稱上開款項係因維泰公司以原價售
    貨予光洹公司衍生之負擔，雖其未能提出書面協議為佐，然依其與光洹公司之緊
    密合作關係，所述應值採信。否則如其原價售貨予光洹公司，卻又自行負擔稅捐
    ，豈非係對維泰公司及股東負有背信、侵占之罪責？從而自訴意旨指稱被告等所
    涉侵占罪嫌，罪嫌尚有不足。
四、實則本案上開「合併」之模式，既與公司法之要件不合，復乏各家公司間之完整
    會計帳冊以供查核，甚且兩造間所為陳述大相逕庭，自難徒憑單方所提部分文書
    資料，遽為認定全部交易流程之依據。尤其各該公司之股東結構並不相同，然則
    竟由各該公司經營階層及大股東間之私人協議，自行決議三家公司「盈虧合併計
    算」，便宜行事，投機倖進，顯然不當。嗣後復因交易過程頻生齟齬，摭拾一麟
    半爪即為主張，均有以偏概全之弊。兩造所為攻擊、防禦均難證明三家公司「合
    併」之全盤交易之流程，然則本案係為自訴案件，有關構成罪責之舉證責任，應
    由自訴人負責，其既無法舉證證明被告確有不法業務侵占、背信之犯行；換言之
    ，被告等所為辯稱確有「合理之懷疑」存在而無法排除，本院亦查無其他積極事
    證，足以證明被告等有何不法犯行，自應為無罪之諭知。
據上論斷，應依刑事訴訟法第三百四十三條、第三百零一條第一項，判決如主文。
中      華      民      國    八十九    年      四      月    二十九    日
                                            台灣台中地方法院刑事第一庭
                                                    法  官  張  升  星
右正本證明與原本無異。
如不服本判決，應於判決送達後十日內，向本院提出上訴狀上訴於台灣高等法院台中
分院（須附繕本）。
                                                    書記官
中      華      民      國    八十九    年      五      月     十一    日


司法院資訊處製作；財團法人民間司法改革基金會備份。
